【裁判字號】    91,上易,443
【裁判日期】    920128
【裁判案由】    返還價金
【裁判全文】
臺灣高等法院臺中分院民事判決  九十一年度上易字第四四三號
      上  訴  人  甲○○
      被  上訴人  乙○○
右當事人間請求返還價金事件，上訴人對於中華民國九十一年十月二十九日臺灣臺中
地方法院九十一年度訴字第二八三０號第一審判決提起上訴，本院判決如左：
    主    文
原判決所命上訴人給付之金額超過新台幣參拾萬元本息及該部分假執行之宣告暨訴訟
費用之裁判均廢棄。
右廢棄部分，被上訴人在第一審之訴及假執行之聲請均駁回。
其餘上訴駁回。
第一、二審訴訟費用由上訴人負擔二十分之十一，餘由被上訴人負擔。
    事實及理由
一、本件被上訴人起訴主張：伊經由太平洋房屋仲介股份有限公司（以下稱太平洋仲
    介公司）之仲介，於民國（下同）九十一年七月二十日，與上訴人訂立不動產買
    賣契約書，向上訴人購買坐落台中市○○區○○段第二五地號（起訴書及原判決
    均誤載為二三地號）土地應有部分一萬分之一七八，以及該土地上之建物即門牌
    號碼台中市○○○路三八號建號1662號八層樓房之第六樓，面積四七．九三平方
    公尺，另含附屬建物陽台八．七八平方公尺、花台二．四二平方公尺、公共設施
    建號1671應有部分一萬分之一九四（以下稱系爭房地），總價新台幣（下同）一
    百一十萬元，簽約當日，被上訴人已依約給付上訴人現金十五萬元及發票人台中
    東興路郵局、日期九十一年七月十九日、金額十萬元、號碼三八六七五八號支票
    一張，作為支付買賣價金之用，買賣契約書五「特別約定事項」之３載稱：「賣
    方（指上訴人）至遲應於九十一年七月二十五日，將本房地產權過戶相關資料交
    付太平洋房屋代書收執」、另買賣契約書第九條「違約責任」欄第（一）項約定
    ：賣方（指上訴人）如未本契約之約定履行．．．如經買方（指被上訴人）通知
    限期履行，逾期仍不履行時，買方得解除契約，賣方並應將買方所給付之價款加
    倍返還買方，做為違約賠償」、買賣契約書第九條「違約責任」欄第（四）項約
    定：一方因他方違約而須以訴訟程序處理本案紛爭時，未違約之一方所給付之律
    師費，亦由違約之一方負擔之」。惟上訴人於簽約收受被上訴人交付之二十五萬
    元買賣價金後，卻遲不依約將系爭房地辦理過戶所需文件交付代書，被上訴人委
    託江來盛律師於九十一年八月七日以九十一年度律盛字第０八０七０一號函，催
    告上訴人於收受函文後二日內將系爭房地辦理過戶所需文件交付代書，上訴人於
    同年八月九日收受該函後，仍置之不理，被上訴人得依買賣契約第九條之約定解
    除契約，以本件起訴狀繕本之送達，作為解除買賣契約之意思表示，起訴狀繕本
    已於九十一年八月二十八日送達上訴人，是系爭買賣契約已合法解除，自始失其
    效力，被上訴人得本於解除契約回復原狀之法律關係，請求上訴人將所受領之二
    十五萬元返還，另依買賣契約第九條第（一）項之約定，請求上訴人加倍返還已
    收受之買賣價金二十五萬元，又依買賣契約書第九條第（四）項之約定，請求上
    訴人給付被上訴人已支出之律師費五萬元，合計五十五萬元等情，爰提起本訴，
    求為判命被上訴人給付上訴人五十五萬元及自九十一年八月二十九日起至清償日
    止，按年息百分之五計算之利息，並宣告附條件假執行之判決。
二、上訴人則以：訂約後，據聞被上訴人資力欠佳，恐無法為對待之給付（即給付價
    金），伊得主張民法第二百六十五條所規定不安之抗辯，而拒絕交付買賣房地過
    戶所需文件給代書；又買賣契約「實行履約保證書特別約款」第七項約定，仲介
    人太平洋房屋公司之代書應於買賣契約簽訂後二日內即應於九十一年七月二十二
    日以前，將銀行開具之履約保證書交由買賣雙方收執，惟仲介人太平洋房屋公司
    之代書並未依此約定將銀行開具之履約保證書交與上訴人，上訴人得主張民法第
    二百六十四條所定同時履行抗辯，在仲介人太平洋房屋公司之代書將銀行開具之
    履約保證書交與上訴人以前，拒絕將買賣房屋所有權移轉所需文件交予仲介人太
    平洋房屋公司之代書。又被上訴人訂約時所付之現金十五萬元以及面額十萬元支
    票一張，係交付與仲介人太平洋房屋公司之代書，並非直接交付與上訴人，上訴
    人尚未收受上述款項，縱令系爭買賣契約解除，上訴人亦無返還該款項之義務；
    又被上訴人雖已將價金二十五萬元存入仲介人太平洋房屋公司之帳戶內，但依買
    賣契約「實行履約保證書特別約款」第二項約定，出賣人即上訴人在系爭買賣房
    地所所有權移轉登記與買受人即被上訴人以前，不得向銀行自該帳戶中取回該價
    金，本件買賣之房地所有權尚未移轉登記與買受人即被上訴人，上訴人尚不得向
    銀行自仲介人太平洋房屋公司之帳戶中領取上述二十五萬元，自無返還二十五萬
    元與被上訴人之義務。退步言之，縱認上訴人有違約而應加倍將已付之二十五萬
    元價金返還被上訴人，然違約金額顯然過高，有失公平，應予酌減等語，資為抗
    辯。
三、被上訴人主張：伊經由太平洋房屋公司之仲介，於九十一年七月二十日，與上訴
    人訂立不動產買賣契約書，向上訴人購買系爭房地，總價一百一十萬元，簽約當
    日，被上訴人已依約給付上訴人現金十五萬元及發票人台中東興路郵局、日期九
    十一年七月十九日、金額十萬元、號碼三八六七五八號支票一張，作為支付買賣
    價金之用，買賣契約書五「特別約定事項」之３載稱：「賣方（指上訴人）至遲
    應於九十一年七月二十五日，將本房地產權過戶相關資料交付太平洋房屋代書收
    執」、又買賣契約書第九條「違約責任」欄第（一）項約定：賣方（指上訴人）
    如未依本契約之約定履行．．．經買方（指被上訴人）通知限期履行，逾期仍不
    履行時，買方得解除契約，賣方並應將買方所給付之價款加倍返還買方，做為違
    約賠償」、買賣契約書第九條「違約責任」欄第（四）項約定：「一方因他方違
    約而須以訴訟程序處理本案紛爭時，未違約之一方所給付之律師費，亦由違約之
    一方負擔之」。上訴人收受上開二十五萬元價金後，迄未將系爭房地所有權移轉
    登記所需文件交付仲介人代書，被上訴人已委託江來盛律師於九十一年八月七日
    以九十一年度律盛字第０八０七０一號函，催告上訴人於收受函文後二日內將系
    爭房地辦理過戶所需文件交付太平洋房屋公司之代書，上訴人已於同年八月九日
    收受該函文等情，為上訴人所不爭，並有被上訴人所提之不動產買賣契約書（含
    實行履約保證特別約款）、支票影本、律師催告函、掛號函件回執各一件為證
    （原審卷第九至二十二頁），自堪信為真實。
四、
（一）系爭買賣契約書五「特別約定事項」之３載稱：「賣方（指上訴人，以下同）
      至遲應於九十一年七月二十五日，將本房地產權過戶相關資料交付太平洋房屋
      代書收執」、另買賣契約書第九條「違約責任」欄第（一）項約定：賣方（指
      上訴人）如未本契約之約定履行．．．如經買方（指被上訴人）通知限期履行
      ，逾期仍不履行時，買方得解除契約，賣方並應將買方所給付之價款加倍返還
      買方，做為違約賠償」。本件上訴人於訂約當天收受被上訴人所交付之上述二
      十五萬元後，迄今仍未依據系爭買賣契約書五「特別約定事項」之３之約定，
      將買賣標的物之房地所有權移轉登記所需資料交與仲价人太平洋房屋公司之代
      書，被上訴人已委託江來盛律師於九十一年八月七日以九十一年度律盛字第０
      八０七０一號函，催告上訴人於收受函文後二日內將系爭房地辦理過戶所需文
      件交付代書，上訴人於同年八月九日收受該函後，仍置之不理等情，已如上述
      ；按系爭買賣房地所有權移轉登記所須文件，若上訴人確有履約之誠意，於訂
      約後即應準備齊全，以目前郵政便捷之程度，在訂約後十五日即九十一年八月
      九日，收受被上訴人所委託律師寄發之催告函，以限時掛號寄送對方，即可於
      二日內送達，是被上訴人催告函所定二日期限尚屬相當，上訴人辯稱：被上訴
      人催告函所定二日期限不相當云云，尚非有據，是被上訴人依據系爭買賣契約
      書第九條「違約責任」欄第（一）項約定，主張解除系爭買賣契約，並以本件
      起訴狀繕本之送達，作為解除買賣契約之意思表示，起訴狀繕本已於九十一年
      八月二十八日送達上訴人，有起訴狀及訴狀送達回執附卷可據（見原審卷第二
      、二十四頁），復為兩造所不爭，是系爭買賣契約已合法解除，自始失其效力
      ，上訴人空言辯稱被上訴人解除契約為不合法，不生解除效力云云，顯非可採
      。系爭買賣契約既經解除，被上訴人依據系爭買賣契約書第九條「違約責任」
      欄第（一）項之約定，請求被上訴人加倍返還價金二十五萬元，洵屬有據。次
      查：買賣契約書第九條「違約責任」欄第（四）項約定：「一方因他方違約而
      須以訴訟程序處理本案紛爭時，未違約之一方所給付之律師費，亦由違約之一
      方負擔之」。本件被上訴人主張伊因上訴人違約而須以訴訟程序處理本案紛爭
      ，支出律師費五萬元，為上訴人所不爭，被上訴人主張該筆費用支出由上訴人
      負擔，亦屬有據。合計上訴人應給付被上訴人之數額為三十萬元（即250000＋
      50000=300000）。
（二）上訴人雖辯稱：訂約後，據聞被上訴人資力欠佳，恐無法為對待之給付（即給
      付價金），伊得主張民法第二百六十五條所規定不安之抗辯，而拒絕交付買賣
      房地過戶所需文件給代書等語。惟為被上訴人所否認，並陳稱：伊在訂約當天
      即依買賣契約所載之付款條件一次給付價金二十五萬元，雖其中含支票十萬元
      ，但該張支票係郵局所開立之保付支票，必能兌現，等於給付現金，上訴人謂
      「資力欠佳」、「信用有問題」，顯屬無據等語。上訴人就其所辯，又未能舉
      證，參酌上訴人自承被上訴人所交付之上述郵局支票亦已兌現之情，足見上訴
      人所辯被上訴人資力欠佳，無法為對待給付，而主張不安之抗辯，並非有據。
（三）上訴人又辯稱：買賣契約「實行履約保證書特別約款」第七項約定，仲介人太
      平洋房屋公司之代書應於買賣契約簽訂後二日內即應於九十一年七月二十二日
      以前，將銀行開具之履約保證書交由買賣雙方收執，惟仲介人太平洋房屋公司
      之代書並未依此約定將銀行開具之履約保證書交與上訴人，上訴人得主張民法
      第二百六十四條所定同時履行抗辯，在仲介人太平洋房屋公司之代書將銀行開
      具之履約保證書交與上訴人以前，拒絕將買賣房屋所有權移轉所需文件交予仲
      介人太平洋房屋公司之代書等語。惟為被上訴人所否認。經查：系爭買賣契約
      「實行履約保證特別約款」第二項第三點載明：「買賣雙方應將辦理所有權移
      轉登記，抵押權設定塗銷等手續所須之文件交由代書收執」；同約款第六項亦
      載明：「本件買賣有關申請稅捐、所有權移轉、抵押權設定、塗銷亦委由代書
      辦理」等語（見原審卷第十頁正反面），此等約定內容，足見兩造並未約定以
      仲介人太平洋房屋公司之代書將銀行開具之履約保證書交與上訴人，作為上訴
      人將買賣房地所有權移轉登記所需文件交與代書之條件。況依聯邦銀行對上訴
      人出具之履約保證書所載內容，聯邦銀行保證之範圍，在上訴人於買受人（被
      上訴人）違約不給付價金時仍可獲得買賣價金，更足證明聯邦銀行開具之履約
      保證書是否交與上訴人，顯與上訴人交付所有權移轉登記所須文件與代書之義
      務無關。是上訴人所辯：過戶所需文件之交付，與銀行履約保證書之交付應同
      時為之云云，亦屬無據。
（四）上訴人再辯稱：系爭價金十萬元係以支票支付，該支票是否兌現尚未知悉，上
      訴人在支票兌現前，得暫不交付買賣房地過戶所需文件予代書等語。亦為被上
      訴人所否認。查系爭買賣契約書第一條第五款約定：「買方價款給付如係以票
      據為之，如該票據未獲兌現，賣方得通知承辦代書逕行停止辦理產權登記」，
      依此約定，若被上訴人所交付之支票未兌現，上訴人得通知承辦之代書逕行停
      止辦理產權過戶登記手續，對出賣人即上訴人之權益並無影響。況系爭買賣契
      約並未約定買受人支付價金之支票兌現以前，出賣人即上訴人得不交付買賣房
      地過戶所需文件予代書，是上訴人所辯，亦非有據。
（五）上訴人另辯稱：退步言之，縱認上訴人有違約而應加倍將已付之二十五萬元價
      金返還被上訴人，然違約金額顯然過高，有失公平，應予酌減等語。惟被上訴
      人否認有過高情事。按違約金過高之事實，應由債務人負舉證之責任（五十四
      年度台上字第一三二四號、七十年台上字第四六五五號判決參照）。本件上訴
      人僅空言主張違約金過高，但並未提出具體證據證明本件被上訴人要求之違約
      金過高，依民事訴訟法第二百七十七條之規定，其抗辯自非有據。再按民法第
      二百五十二條雖規定：「約定之違約金過高者，法院得減至相當之數額」。惟
      最高法院四十九年台上字第八○七號判例意旨：「當事人約定契約不履行之違
      約金過高者，法院固得依民法第二五二條以職權減至相當之數額，為是否相當
      仍須依一般客觀事實、社會經濟狀況及當事人所受損害情形，以為酌定之標準
      」。本件被上訴人於解除買賣契約後，請求上訴人加倍返還已收受之價金二十
      五萬元，係依照雙方所定之買賣契約而為請求，而本件系爭房地之買賣價金共
      一百一十萬元，違約金為總價金之百分之二十三，違約金係為確保債務之履行
      ，若約定之違約金數額過低，必無法促使兩造依約履行，本件兩造約定上訴人
      若違約不將買賣房地所有權移轉登記所需文件交付與代書所應給付之違約金二
      十五萬元，為定額給付，並非按遲延之日數累計計算，以兩造約定之違約金金
      額二十五萬元，依一般客觀事實、社會經濟狀況觀之，尚無過高情形，上訴人
      主張過高，並非可採。
（六）綜上所述，被上訴人依據買賣契約第九條第（一）項之約定，請求上訴人加倍
      返還已收受之買賣價金二十五萬元，又依買賣契約書第九條第（四）項之約定
      ，請求上訴人給付被上訴人已支出之律師費五萬元，合計三十萬元及自起訴狀
      繕本送達翌日起至清償日止，按年息百分之五計算之利息，洵屬正當，原審就
      此部分，為被上訴人勝訴之判決，並依兩造之聲請，分別酌定相當擔保金額，
      為「准」、「免」假執行之宣告，核無不合，上訴論旨，猶執前詞，指摘原判
      決失當，求予廢棄，為無理由，應予駁回。
五、關於被上訴人請求上訴人返還已付之價金二十五萬元部分：
    上訴人辯稱：被上訴人訂約時所付之現金十五萬元以及面額十萬元支票一張，係
    交付與仲介人太平洋房屋公司之代書，並非直接交付與上訴人，上訴人尚未收受
    上述款項，縱令系爭買賣契約解除，上訴人亦無返還該款項之義務；又被上訴人
    雖已將價金二十五萬元存入仲介人太平洋房屋公司之帳戶內，但依買賣契約「實
    行履約保證書特別約款」第二項約定，出賣人即上訴人在系爭買賣房地所有權移
    轉登記與買受人即被上訴人以前，不得向銀行自該帳戶中取回該價金，本件買賣
    之房地所有權尚未移轉登記與買受人即被上訴人，上訴人尚不得向銀行自仲介人
    太平洋房屋公司之帳戶中領取上述二十五萬元，自無返還二十五萬元與被上訴人
    之義務等語。雖為被上訴人所否認，但查：上述二十五萬元價金，係交與仲介人
    太平洋房屋公司，存入該公司在聯邦銀行所開設之帳戶內，而非交與出賣人即上
    訴人之情，為兩造所不爭。再查：系爭買賣契約「實行履約保證條款」第二條（
    價金給付及保管）第一項約定：「買方所付之買賣價金（含銀行貸款核撥之部分
    ）均須存入太平洋房屋仲介（股）公司於聯邦銀行所設立之專戶中，賣方於所有
    權移轉登記完畢及交屋後，始得向銀行自該專戶中取回買賣價金，之前均不得要
    求動支」（見原審卷第十頁）。依此約定，右揭二十五萬元存入仲介人太平洋房
    屋公司在聯邦銀行所開設之帳戶以後，為買受人權益計，出賣人並非得任意領取
    該筆款項，必俟出賣人（即上訴人）將買賣房地所有權移轉登記與買受人（即被
    上訴人）以後，出賣人始得向聯邦銀行領取該筆價金，亦即出賣人將買賣房地所
    有權移轉登記與買受人（即被上訴人），為領取該筆價金之停止條件，玆系爭買
    賣契約業經買受人解除（詳如上述），出賣人（即上訴人）無從依約將買賣房地
    所有權移轉登記與買受人（即被上訴人），上述停止條件永無成就可能，出賣人
    （即上訴人）自無從領取該筆款項，自應由買受人（即被上訴人）逕向仲介人太
    平洋房屋仲介公司請求取回，以回復原狀，是上訴人所辯伊尚未受領上開二十五
    萬元買賣價金，無返還義務一節，自非無據，上訴人既未受領系爭二十五萬元價
    金，則被上訴人本於解除契約回復原狀之法律關係，請求上訴人將所受領之二十
    五萬元價金返還，洵非正當，原審就此部分，為被上訴人勝訴之判決，並依兩造
    之聲請，分別為「准」、「免」假執行之宣告，尚有未合，上訴論旨，就此部分
    ，指摘原判決失當，求予廢棄，為有理由，應由本院將原判決關於此部分予以廢
    棄，改判駁回被上訴人在第一審之訴及假執行之聲請。
六、據上論結：本件上訴為一部有理由，一部無理由，依民事訴訟法第四百四十九條
    第一項、第四百五十條、第七十九條但書，判決如主文。
中      華      民      國    九十二    年      一      月    二十八    日
~B1民事第五庭審判長法  官  陳滿賢
~B2                法  官  古金男
~B3                法  官  邱森樟
右為正本係照原本作成。
不得上訴。
~B                書記官  粘銘環
中      華      民      國    九十二    年      二      月      七      日
                                                                        Ｙ


司法院資訊處製作；財團法人民間司法改革基金會備份。
